【裁判字號】    98,上訴,4050
【裁判日期】    981208
【裁判案由】    毒品危害防制條例等
【裁判全文】
臺灣高等法院刑事判決                98年度上訴字第4050號
上  訴  人
即  被  告  甲○○
                    （現於臺灣臺北看守所羈押）
選任辯護人  林志輝律師
上列上訴人因毒品危害防制條例等案件，不服臺灣桃園地方法院
98年度重訴字第48號，中華民國98年9月2日第一審判決（起訴案
號：臺灣桃園地方法院檢察署98年度偵字第12395號），提起上
訴，本院判決如下：
    主  文
原判決撤銷。
甲○○共同運輸第一級毒品，處有期徒刑拾貳年，扣案第一級毒
品海洛因（淨重貳佰貳拾陸點伍伍公克，純度百分之柒拾捌點貳
伍，純質淨重壹佰柒拾柒點貳捌公克）均沒收銷燬之，包裝上開
毒品海洛因之保險套肆個均沒收。未扣案因運輸第一級毒品犯罪
所得新臺幣伍萬壹仟元與蕭湘玲、林桂香、「麥可」、「阿弟」
、「小武」連帶沒收，如全部或一部不能沒收時，以渠等財產連
帶抵償之。
    事  實
一、甲○○、蕭湘玲、林桂香（上二人現由臺灣桃園地方法院另
    案審理中）均明知海洛因為毒品危害防制條例所規定之第一
    級毒品，未經主管機關許可，不得運輸、持有，且經行政院
    公告為甲類第四級之管制進出口物品，而屬懲治走私條例所
    規定未經許可不得私運來台之管制進出口物品。甲○○於民
    國97年農曆過年前，透過其友人謝嘉洲介紹，結識真實姓名
    年籍不詳綽號「麥可」之成年男子（以下簡稱「麥可」），
    「麥可」得知甲○○經濟狀況不佳，即趁此機會，於98年3
    月間，與甲○○相約在臺北縣板橋市某咖啡店內，告知林桂
    香曾經謝嘉洲安排，以每次新臺幣（下同）10萬元之報酬，
    先後2次至外國將當地毒梟交付之毒品運輸進入國內一事，
    再進一步詢問甲○○是否願意以前開代價，邀其同居人蕭湘
    玲共同與林桂香擔任實行運輸毒品及私運管制物品進口之工
    作，經甲○○與蕭湘玲商討後均應允之。「麥可」與甲○○
    等達成上開合意後，即收取甲○○、林桂香之護照資料，並
    為蕭湘玲申請護照，相關準備程序備妥後，即於98年5月30
    日至甲○○等人之租屋處，將各17000元之現金及往返柬普
    寨之機票1張分別交付予甲○○等3人，甲○○、蕭湘玲、林
    桂香即與「麥可」共同基於自柬埔寨金邊地區私運管制物品
    進入我國境內及運輸第一級毒品海洛因之犯意聯絡，於同日
    自桃園國際機場共同搭乘中華航空股份有限公司編號CI-861
    號班機前往柬埔寨金邊市，抵達該市後，隨即由與「麥可」
    、甲○○、蕭湘玲、林桂香有共同運輸及走私海洛因犯意聯
    絡之不詳姓名年籍綽號「阿弟」、「小武」之成年男子（以
    下簡稱「阿弟」、「小武」）前往接機，帶同3人投宿該市
    「紐約大酒店」，並支付3人住宿費用，指示由甲○○與蕭
    湘玲同住一房，林桂香則另住一房，「阿弟」、「小武」於
    98年6月2日晚間，攜帶以保險套包裝好之海洛因至甲○○及
    蕭湘玲登記住宿之飯店房間內，教導甲○○、蕭湘玲、林桂
    香如何塞入肛門夾帶入關，惟因前開海洛因丸體積過大無法
    順利完成而暫時作罷。於98年6月6日凌晨，「阿弟」、「小
    武」再次攜帶以保險套包裝好體積較小之海洛因球至上開甲
    ○○登記住宿之房間內交付甲○○3人，由蕭湘玲將4顆海洛
    因球塞入甲○○肛門內藏放，甲○○將4包海洛因球塞入蕭
    湘玲肛門內藏放，蕭湘玲將4顆海洛因球塞入林桂香肛門內
    藏放，並於同日自柬埔寨搭乘長榮航空公司BR-266號班機，
    於同日下午5時30分許返抵臺灣桃園國際機場，而運輸、私
    運第一級毒品海洛因入境。蕭湘玲與林桂香順利通關，惟甲
    ○○通關時因行跡可疑，為內政部警政署航空警察局會同財
    政部臺北關稅局人員攔檢查獲，並持臺灣桃園地方法院檢察
    署檢察官核發之鑑定許可書，帶同甲○○至桃園敏盛醫院實
    施身體檢查，經以Ｘ光檢驗結果，發現甲○○直腸有異物置
    入，經施以灌腸後，方扣得以保險套包裝之海洛因4包（每
    包均以1個保險套包裝，合計淨重226.55公克，空包裝總重
    13.08公克，純度78.25%，純質淨重177.28公克），而悉上
    情。
二、案經內政部警政署航空警察局移送臺灣桃園地方法院檢察署
    檢察官偵查起訴。
    理  由
一、按刑事訴訟法有關傳聞法則及例外規定（第159條至159條之
    5），如條文已明定得為證據者（如第159條之1第1項），或
    依規定原則上有證據能力（如第159條之1第2項），但當事
    人未抗辯其有例外否定證據能力情形者，即無庸就其如何具
    有證據能力而為說明。又本院認定本件事實所引用之被告以
    外之人於審判外陳述，包括人證及文書證據等，經本院當庭
    提示，檢察官、上訴人即被告甲○○及辯護人均表示有證據
    能力（見本院卷第40、41頁），且迄至言詞辯論終結前未再
    聲明異議。又該等證據，亦無刑事訴訟法第159條之4之顯有
    不可信之情況與不得作為證據之情形。本院審酌上開證據資
    料製作時之情況，尚無違法不當及證明力明顯過低之瑕疵，
    亦認為以之作為證據應屬適當，是依刑事訴訟法第159條至
    第159條之5規定，所引用之前開人證及文書證據，均有證據
    能力。
二、上開事實，業經上訴人即被告甲○○於警詢、偵查、原審及
    本院審理時坦承不諱，核與證人許阿章之證詞情節相符（見
    偵卷第10至11頁），且被告自柬埔寨金邊之機場搭乘長榮航
    空公司BR -266號班機返臺，於98年6月6日下午5時30分許，
    返抵臺灣桃園國際機場通關時，為警查獲，隨即遭警帶同至
    桃園敏盛醫院，以X光檢查儀檢查，復以灌腸之方式取出白
    色粉末4包，經送法務部調查局鑑定結果，確均含有第一級
    毒品海洛因成分（合計淨重226.55公克，空包裝總重13.08
    公克，純度78.25%，純質淨重177.28公克），有法務部調查
    局98年7月16日調科壹字第09823019730號鑑定書1紙在卷可
    憑（見偵查卷第91頁），並有臺灣桃園地方法院檢察署鑑定
    許可書、國際機場入出境服務站檢查通知單、財政部台北關
    稅局扣押貨物、運輸工具收據及搜索筆錄、台北關稅局扣押
    貨物收據及搜索筆錄、財政部台北關稅局98年6月6日函、被
    告護照影本、林桂香及瀟湘玲護照影本各1份、旅客入出境
    查詢3份、敏盛綜合醫院診斷證明書、現場蒐證照片7張附卷
    可稽（見偵卷第15至17、第20至24頁、第27至33頁）。復有
    上開被告運輸入境之第一級毒品海洛因4包扣案為佐。足認
    被告前開自白與事實相符，堪可採信。至於被告已自承綽號
    「麥可」為年齡50歲之人，且無積極證據證明綽號「麥可」
    、「阿合」、「阿合」等男子為未成年人，依罪疑唯輕原則
    ，本院認渠等應均為成年人，併此說明。
三、至被告及其辯護人雖主張其供出毒品來源為「麥可」及其他
    共犯蕭湘玲與林桂香，應依修正後毒品危害防制條例第17條
    第1項減輕其刑。經查被告行為後毒品危害防制條例第17條
    固修正為「（第1項）犯第4條至第8條、第10條或第11條之
    罪，供出毒品來源，因而查獲其他正犯或共犯者，減輕或免
    除其刑；（第2項）犯第4條至第8條之罪於偵查及審判中均
    自白者，減輕其刑」。然該條第1項所謂「供出毒品來源，
    因而查獲其他證犯或共犯者」，係指被告供出毒品來源之有
    關資料，諸如前手之姓名、年籍、住居所、或其他足資辨別
    之特徵等，使調查或偵查犯罪之公務員因而對之發動調查或
    偵查並破獲者而言。申言之，被告之「供出毒品來源」，與
    調查或偵查犯罪之公務員對之發動調查或偵查並進而查獲之
    間，論理上須具有先後且相當的因果關係，非謂被告一有「
    自白」、「指認」毒品來源之人，而破獲在後，即得依上開
    規定予以減刑。若被告供出毒品來源者之前，調查或偵查犯
    罪之公務員已有確切之證據，足以合理之懷疑被告所供販賣
    毒品來源之人，則嗣後之破獲與被告之「供出毒品來源」間
    ，即欠缺先後且相當之因果關係，自不得適用上開規定予以
    減刑。而承辦本案之檢調單位，係同時對被告及共犯蕭湘玲
    與林桂香發動偵查，惟被告先經查獲到案，並於偵查中就案
    情供述詳盡，有利事後之追查等情，此有臺灣桃園地方法院
    檢察署98年10月30日桃檢堂遼98蒞12921字第90251號函在卷
    可查（見本院卷第51頁），顯見被告為警查獲之前，偵查檢
    察官對於蕭湘玲與林桂香涉案部分已有一定掌握，則之後查
    獲蕭湘玲與林桂香，與被告供出毒品來源間即欠缺先後且相
    當之因果關係，不論依修正前毒品危害防制條例第17條或修
    正後第17條第1項之規定，均無從減輕其刑。另被告於警詢
    、偵查及法院審理時雖供稱毒品來源是綽號「麥可」之人，
    然「麥可」之人迄今從未到案，其是否涉犯之運輸毒品案件
    ，現仍由檢察官偵查中乙節，並有前開函文、同署98年11月
    16日桃檢堂遼98蒞12921字第95157號函及本院公務電話查詢
    記錄表各1份在卷足憑（見本院卷第51至52頁、第62頁），
    此與「供出毒品來源，因而查獲」之減輕要件尚有未合。被
    告所供其有毒品危害防制條例第17條之適用云云，尚非可採
    。綜上所述，本件事證明確，被告上揭犯行，足堪認定，應
    依法論科。
四、新舊法比較適用：
  (一)行為後法律有變更，致發生新舊法比較適用時，除與罪刑無
    關者，例如易刑處分、拘束人身自由之保安處分等事項，不
    必列入綜合比較，得分別適用有利於行為人之法律，另從刑
    原則上附隨於主刑一併比較外，於比較新舊法時應就罪刑有
    關之一切情形，含本刑及有關之共犯、未遂犯、想像競合犯
    、牽連犯、連續犯、結合犯，以及累犯加重、自首減輕暨其
    他法定加減原因（如身分加減）與加減例等，綜其全部罪刑
    之結果為比較後，擇較有利者為整體之適用，不能予以割裂
    而分別適用個別有利之條文。
  (二)按法規之制定與法規之修正，如有特定生效日之必要者，依
    中央法規標準法第14條或第20條第2項準用第14條之規定，
    應分別特定其施行日期。法規制定或前次修正基於特殊因素
    所特定之施行日期，並不適用於日後修正或再次修正之條文
    。又法律之制定或修正，若未明定施行日期者，中央法規標
    準法雖未規定應自何時生效，然法律既經制定或修正並經總
    統公布，自應依一般原則，自公布日起算至第3日發生效力
    。92年7月9日修正公布之毒品危害防制條例第36條規定：「
    本條例自公布後6個月施行」，其立法理由謂：「(一)依修
    正草案第2條第3項規定，法務部需會同衛生署成立審議委員
    會每3個月定期檢討調整毒品之分級及品項，而本次新增第4
    級毒品，有需要在新法施行前先經該審議會檢討後再調整公
    布，爰預留6個月緩衝期，以利處理。(二)依本條例新修正
    之規定，有必要再訂定相關子法及修正相關法規，以配合本
    條例之施行，故亦有需要預留適當緩衝期，以利訂頒相關子
    法及相關法規之配合修正」，故該條規定，顯係因應該次修
    正之需，始預留適當之緩衝期，故其後修正條文之施行日期
    尚難援引此一規定而為標準，若未明定施行日期者，自應依
    一般原則，自公布日起算至第3日發生效力。查總統於98年5
    月20日以華總一義字第09800125141號令修正公布毒品危害
    防制條例第4、11、11之1、17、20、25條條文，依上開說明
    ，修正條文應自公布日起第3日即98年5月22日發生效力。
  (三)次按，毒品危害防制條例第4條第1項原規定「製造、運輸、
    販賣第一級毒品者，處死刑或無期徒刑；處無期徒刑者，得
    併科新臺幣1千萬元以下罰金」，本案被告行為後，上開規
    定業經修正為「製造、運輸、販賣第一級毒品者，處死刑或
    無期徒刑；處無期徒刑者，得併科新臺幣2千萬元以下罰金
    」，經比較上開修正前、後之規定，僅修正後新法之罰金數
    額提高，自以修正前毒品危害防制條例第4條第1項之規定有
    利於被告。
  (四)毒品危害防制條例第17條，修正前規定：「犯第4條第1項至
    第4項、第5條第1項至第4項前段、第6條第1項至第4項、第7
    條第1項至第4項、第8條第1項至第4項，第10條或第11條第1
    項、第2項之罪，供出毒品來源，因而破獲者，得減輕其刑
    」，修正後規定：「犯第4條至第8條、第10條或第11 條之
    罪，供出毒品來源，因而查獲其他正犯或共犯，減輕或免除
    其刑」、「犯第4條至第8條之罪於偵查及審判中均自白，減
    輕其刑」，可知修正前供出毒品來源，因而破獲者，可以適
    用減刑之罪為「毒品危害防制條例第4條第1項至第4項、第5
    條第1項至第4項前段、第6條第1項至第4項、第7條第1項至
    第4項、第8條第1項至第4項，第10條或第11條第1項、第2項
    之罪」，修正後擴大為「毒品危害防制條例第4條至第8條、
    第10條或第11條之罪」，並增列「查獲其他共犯」，亦有該
    條減刑之適用；又修正前該條減刑規定為「得減輕其刑」，
    即由法院審酌一切情狀，依職權減輕或不予減輕，並依刑法
    第66條前段規定，得減輕其刑至二分之一；修正後該條減刑
    規定為「減輕或免除其刑」，一旦符合要件，法院即須依該
    條規定減輕其刑，並依刑法第66條後段規定「同時有免除其
    刑之規定者，其減輕得減至三分之二」，另修正後增列第2
    項：「犯第4條至第8條之罪於偵查及審判中均自白，減輕其
    刑」減刑規定，經比較新舊法之結果，以適用修正後毒品危
    害防制條例第17 條第2項規定對被告有利。
  (五)綜合上述各條文修正前、後之比較，雖就運輸第一級毒品罪
    之法定本刑罰金刑部分，修正後之規定較不利於被告，惟被
    告於偵查及審判中均已自白運輸第一級毒品之犯行，而有修
    正後毒品危害防制條例第17條第2項減刑規定之適用，亦即
    新法之規定明顯較舊法有利於行為人，綜合全部罪刑之結果
    為比較後，此部分應整體適用較有利被告之新法即修正後毒
    品危害防制條例第4條第1項之規定。
五、按海洛因係毒品危害防制條例第2條第2項第1款所列之第一
    級毒品，並同屬行政院依懲治走私條例第2條第3項授權公告
    之「管制物品項目及其數額」甲項第4款規定之管制進出口
    物品，不限其數額，均不得運輸及私運。核被告所為，係犯
    修正後毒品危害防制條例第4條第1項之運輸第一級毒品罪、
    懲治走私條例第2條第1項私運管制物品進口罪。被告運輸第
    一級毒品前後持有該第一級毒品之低度行為，應為運輸第一
    級毒品之高度行為所吸收，不另論罪。被告所犯上開運輸第
    一級毒品罪及私運管制物品進口罪，係一行為觸犯數罪名，
    為想像競合犯，應依刑法第55條規定，從一重之運輸第一級
    毒品罪處斷。又共同正犯乃係在合同意思範圍以內，各自分
    擔犯罪行為之一部，互相利用他人之行為，以達其犯罪之目
    的；故各共同正犯之間，非僅就其自己所實施之行為負責，
    並應在犯意聯絡之範圍內，對於其他共同正犯所實行之行為
    ，亦共同負責。本件被告與蕭湘玲、林桂香、「麥可」、「
    阿弟」、「小武」間，有上揭分擔實施私運毒品之行為，則
    被告與蕭湘玲、林桂香、「麥可」、「阿弟」、「小武」依
    上揭分工合作模式，各自分擔實施其中一部分行為，並互相
    利用他方之行為，以達成彼等自柬埔寨金邊地區私運毒品海
    洛因來台之共同目的，故彼等間就上開犯行，有犯意聯絡及
    行為分擔，俱為共同正犯。又查被告就上開運輸第一級毒品
    海洛因犯行，於偵查（見偵卷第38-39頁）及審判中（見原
    審卷第29頁、本院卷第40、59頁）均曾自白不諱，本院認此
    部分符合修正後毒品危害防制條例第17條第2項之規定，應
    依法減輕其刑。再被告運輸第一級毒品海洛因入臺，所為自
    屬非是，衡其運輸海洛因4包合計淨重226.55公克，純度78.
    25%，純質淨重177.28公克與一般大宗運輸毒品入境，數量
    動輒數十、逾百公斤相較，尚非甚鉅，且尚未流入市面即為
    警查獲，且為警查獲後已供出實情，並表示懺悔，衡酌被告
    因運輸第一級毒品海洛因所得僅一萬七千元，尚屬有限，及
    對社會整體侵害程度等情狀，認對之科以最低度法定刑猶嫌
    過重，客觀上足以引起一般人之同情，爰依刑法第59條規定
    酌量遞減輕其刑。
六、原審予以論罪科刑，固非無見。惟查：(一)本件犯行尚有真實
    姓名年籍不詳之成年人綽號「小武」、「阿弟」參與其事，
    ，為本件犯行之共同正犯，原判決認「小武」、「阿弟」係
    上手，無證明具有共犯關係，尚有未洽。(二)又用以包裝上開
    毒品海洛因之保險套4個，為共犯所有用於包裹毒品，防止
    毒品逸漏以便於運輸、私運進入我國境內之用，應依法諭知
    沒收，原判決未諭知沒收，亦未說明不予沒收之理由，即有
    違誤。(三)又共同正犯犯罪所得之財物為現金時，因共同正犯
    應就全部犯罪結果負其責任，而合併計算犯罪所得，且於全
    部或一部不能沒收時以其財產抵償之，但為避免執行時發生
    重複沒收、抵償之情形，故各共同正犯之間係採「連帶沒收
    主義」，於裁判時應諭知被告共同犯罪所得之財物應與其他
    共同正犯「連帶沒收之」，原判決事實及理由欄均認定「麥
    可」為本件犯行之共同正犯，主文疏未諭知犯罪所得應與「
    麥可」之人連帶沒收，亦有未洽。(四)被告行為後，毒品危害
    防制條例於九十八年五月二十日修正公布，同年月二十二日
    生效施行，原判決未及比較新舊法，並依修正後毒品危害防
    制條例第17條第2項之規定減刑其刑，亦有未合。被告上訴
    意旨，指稱原判決量刑太重，未依毒品危害防制條例第17條
    之減輕其刑，非無理由，且原判決既有上開可議之處，要屬
    無可維持，自應由本院將原判決撤銷改判。爰審酌被告前無
    犯罪紀錄素行尚佳，正值壯年，為貪圖不法利益，竟鋌而走
    險將嚴重危害國人身心健康之第一級毒品海洛因運輸來台，
    幸因相關刑事偵查人員及時查獲而未能造成重大危害，其所
    運輸之第一級毒品海洛因之數量、犯罪後之態度等一切情狀
    ，量處如主文第2項所示之刑。
七、按沒收為從刑之一種，應隨主刑宣告。又共同正犯因相互間
    利用他方之行為，以遂行其犯意之實現，本於責任共同之原
    則，共同正犯應對所參與犯罪之全部事實負責，有關從刑之
    沒收部分，雖他共同正犯所得之物，亦應於其本身所處主刑
    之後，併為沒收之諭知（最高法院92年度台上字第7050號判
    決可資參照）。經查：(一)本件查扣之毒品海洛因（淨重226.
    55公克，純度百分之78.25，純質淨重177.28公克）係屬查
    獲之第一級毒品，不問屬於犯人與否，應依毒品危害防制條
    例第18條第1項前段規定諭知沒收銷燬。包裝毒品海洛因所
    用之保險套4個，為共犯所有用於包裹毒品，防止毒品逸漏
    ，以便於運輸、私運進入我國境內之用，且法務部調查局鑑
    定時既將該包裝之保險套與海洛因分別秤重，有上開鑑定通
    知書可佐，業如前述，足認與扣案之海洛因並無不可析離之
    關係，均應依同條例第19條第1項規定宣告沒收。(二)又按毒
    品危害防制條例第19條第1項固規定「犯第四條至第九條、
    第十二條、第十三條或第十四條第一項、第二項之罪者，其
    供犯罪所用或因犯罪所得之財物，均沒收之，如全部或一部
    不能沒收時，追徵其價額或以其財產抵償之」。但共同正犯
    之犯罪所得為現款時，因係合併計算，且於全部或一部不能
    沒收時，以其財產抵償之，為避免執行時發生重複沒收、抵
    償之情形，故各共同正犯之間係採連帶沒收主義，於裁判時
    應諭知連帶沒收，不得就全體共同正犯之總所得，對各該共
    同正犯分別重複諭知沒收（最高法院95年度台上字第6051號
    判決、95年度台上字第6482號判決意旨可參）。本案被告甲
    ○○及共犯蕭湘玲、林桂香此次運輸毒品實際各取得17000
    元之報酬，此據被告甲○○供述在卷，被告與共犯於形式上
    雖係各由「麥可」給付各自分擔工作之代價，惟被告與共犯
    間既屬共同正犯，自應將其等自「麥可」處取得之代價，合
    併計算共同所得，併予全部連帶沒收，是本案被告及共犯蕭
    湘玲、林桂香所得財物51000元（計算式：17000×3＝51000
    ），應依上開規定，於被告之項下，宣告與其他共同正犯連
    帶沒收，併諭知如全部或一部不能沒收時，以渠等之財產連
    帶抵償之。又被告甲○○自承運輸第一級毒品海洛因成功後
    3 人另可分得之報酬部分，因尚未實際取得，自無從就此為
    沒收追繳之諭知，末此敘明。
據上論斷，應依刑事訴訟法第369條第1項前段、第364條、第299
條第1項前段，修正後毒品危害防制條例第4條第1項、第17條第
2項、第18條第1項前段、第19條第1項，懲治走私條例第2條第1
項、第11條，刑法第11條前段、第28條、第59條，判決如主文。
本案經檢察官侯千姬到庭執行職務。
中    華    民    國    98    年    12    月    8     日
                  刑事第十八庭審判長法  官  吳鴻章
                                    法  官  曾淑華
                                    法  官  汪梅芬
以上正本證明與原本無異。
如不服本判決，應於收受送達後10日內向本院提出上訴書狀，其
未敘述上訴之理由者並得於提起上訴後10日內向本院補提理由書
（均須按他造當事人之人數附繕本）「切勿逕送上級法院」。
                                    書記官  劉寶鈴
中    華    民    國    98    年    12    月    8     日
附錄：本案論罪科刑法條全文
修正後毒品危害防制條例第4條第1項
製造、運輸、販賣第一級毒品者，處死刑或無期徒刑；處無期徒
刑者，得併科新臺幣2 千萬元以下罰金
懲治走私條例第2條
私運管制物品進口、出口逾公告數額者，處七年以下有期徒刑，
得併科新臺幣三百萬元以下罰金。
以犯前項之罪為常業者，處三年以上十年以下有期徒刑，得併科
新臺幣五百萬元以下罰金。
第一項之未遂犯罰之。
第一項所稱管制物品及其數額，由行政院公告之。


司法院資訊處製作；財團法人民間司法改革基金會備份。
